【裁判字號】    94,訴,618
【裁判日期】    950526
【裁判案由】    強盜
【裁判全文】
臺灣嘉義地方法院刑事判決               94年度訴字第618號
公  訴  人  臺灣嘉義地方法院檢察署檢察官
被      告  甲○○
                        5號
選任辯護人  何永福律師
上列被告因強盜案件，經檢察官提起公訴（94年度偵字第5967號
）暨移送併辦（94年度偵字第6139號、偵字第6891號），本院判
決如下：
    主  文
甲○○連續意圖為自己不法之所有，以強暴至使不能抗拒，而取
他人之物，處有期徒刑壹年拾月，緩刑伍年，並應於刑之執行完
畢或赦免後，令入相當處所施以監護年。
    事  實
一、甲○○為中度肢障之人，多年來患有器質性精神病，長期抑
    鬱，反應遲鈍，記憶不佳，造成情緒及衝動控制能力減退等
    後遺症，對於外界事物之知覺、理會、判斷等作用皆明顯低
    於常人，達到精神耗弱之程度，屬精神耗弱之人，而基於意
    圖為自己不法所有之概括犯意，(1)先於民國（下同）94年10
    月14日晚間7時50分許，駕駛不詳車牌號碼之機車，行經嘉
    義市○區○○路960號「大陸妹檳榔攤」前，因見該檳榔攤
    內僅有庚○○1人，遂將機車停在檳榔攤旁，進入其內，佯
    稱欲購買新台幣（下同）100元檳榔，當庚○○轉身取出檳
    榔之際，甲○○即亮出預藏之疑似小型刀械之器物1支，抵
    向庚○○胸前，加以揮舞，喝令交出錢來，以此方式壓制庚○○，至使不能抗拒，而拿取檳榔攤桌上錢盤中之現金6,00
    0元得手，旋離開現場；(2)又於同年10月15日晚間9時許，至
    嘉義市○區○○路529號號「天才檳榔攤」處，進入其內，
    佯稱欲購買100元檳榔，當戊○○轉身之際，甲○○即亮出
    預藏之疑似小型刀械之器物1支，抵住戊○○身體，喝令交
    出錢來，以此方式壓制戊○○，至使不能抗拒，而拿取檳榔
    攤內收銀機裡之現金6,800元得逞，旋離開現場；(3)再於同
    年10月16日晚間8時30分許，駕駛車牌號碼UJ8-168號輕機車
    ，至嘉義市○區○○路1000號「特選檳榔攤」處，進入其內
    ，向己○○佯稱欲購買2包香煙及100元檳榔，當己○○拿取
    香煙、檳榔之際，甲○○即亮出預藏之疑似小型刀械之器物
    1支，持向己○○，喝令交出錢來，以此方式壓制己○○，
    至使不能抗拒，適檳榔攤老闆丁○○在後面房間，聞聲而出
    ，手持掃把驅打甲○○，甲○○見狀，立刻轉身發動機車逃
    逸，而未強盜財物得手。(4)旋於同年10月16日晚間8時45分
    許，騎乘前開輕機車，至嘉義市○區○○路「WTO檳榔攤」
    處，將機車停在檳榔攤旁，佯稱欲購買檳榔及香煙，當檳榔
    攤小姐丙○○轉身之際，甲○○即持疑似小型刀械之器物1
    支，喝令丙○○交出錢來，以此方式壓制丙○○，至使不能
    抗拒，而拿取檳榔攤內抽屜中之現金新台幣（下同）6,70 0
    元得手，離開現場。嗣經警據報循線查獲。
二、案經嘉義市警察局第一分局（下稱第一分局）報告臺灣嘉義
    地方法院檢察署檢察官偵查起訴暨前開第一分局報告前開檢
    察官移送併辦。
    理  由
一、訊據被告甲○○對於前揭犯罪事實，除辯稱當時其已屬心神
    喪失外，餘皆承認不諱；惟前揭犯罪事實，業經被害人庚○○、戊○○、己○○、丁○○及丙○○於警詢時及其5人本
    院審理時以證人身分到庭結證明確（見第一分局第00000000
    00號警卷第10-20頁、第0000000000號警卷第4-6頁、第0000
    00 0000號警卷第4-6頁，本院卷第47-124頁），並有被害報
    告單、贓物認領保管單、機車照片6張、現金照片2張及錄影
    翻拍照片2張等件在卷可稽（見前揭第0000000000號警卷第
    25- 28、36頁、第0000000000號警卷第7頁、第0000000000
    號警卷第7頁），衡情被告於暗夜時分，現身檳榔攤中，突
    然執持疑似刀械之器物，抵向隻身看店之年輕檳榔攤小姐身
    體，喝令交出財物，被告所使用之手段應足使被害人等產生
    極大之恐懼，而足達使被害人等不能抗拒之程度，堪以採信
    。至於起訴意旨雖認被告係持「小刀」而為本件犯行云云，
    惟經被告於審理中否認其所持用者係「小刀」，復無起訴意
    旨所指之「小刀」扣案可憑，且證人庚○○等5人於審理中
    均證稱：無法指認被告當時確係持用「小刀」犯案等語在卷
    （見本院卷第102-104、106-112、114、117-120、123頁）
    ，亦無他證據可認被告當時係持用「小刀」，依罪疑有利於
    被告之原則，本院無法認為起訴意旨關於此部分之主張為可
    採；又證人庚○○等5人於審理中亦均證稱：無法確認被告
    犯案時所持用者係「被告及辯護人於審理中始行提出之塑膠
    玩具小刀1支（塑膠刀刃內有彈簧，可使刀刃遇壓，即內縮
    進刀柄中，見本院卷附之證物袋）」，故本院亦無法認為該
    塑膠玩具小刀即係本件之犯罪工具。綜上，本件事證明確，
    被告犯行足堪認定，應依法論科。
二、(一)按刑法上之心神喪失與精神耗弱，應依行為時精神障礙程
    度之強弱而定，如行為時之精神，對於外界事務全然缺乏知
    覺理會及判斷作用，而無自由決定意思之能力者，為心神喪
    失，如此項能力並非完全喪失，僅較普通人之平均程度顯然
    減退者，則為精神耗弱。又按犯罪行為人精神是否耗弱，固
    屬醫學上精神病科之專門學問，非有專門精神病醫學研究之
    人，予以診察鑑定，不易判斷。但精神耗弱，仍屬於行為有
    責性之判斷範圍，其認定應由法院依職權為之，不得視為一
    種單純之醫學或心理學上概念，進而以此概念代替法院之判
    斷，故雖經醫學專家鑑定行為人之精神狀態，提供某種概念
    ，亦不過作為法院判斷之資料而已，法院非不得綜合全部調
    查所得資料以判斷行為人於行為時有無精神耗弱之情事；且
    鑑定報告祇為形成法院心證之資料，對於法院之審判並無拘
    束力，故待證事項雖經鑑定，法院仍應本於職權予以調查，
    以期發現事實之真相（最高法院85年度台上字第6071號、92
    年度台上字第5019號裁判要旨參照）。(二)本件被告經本院依
    職權送請鑑定結果固認為：被告於18歲時即腦中風，傷及右
    腦大面積之額顳葉部分，以致其思想認知、行為自控、情緒
    調節及記憶能力均會受損，與其發作時之精神狀況如衝動攻
    擊、暴怒與失憶等症狀彼此相符合，係一嚴重腦傷產生精神
    異常個案，達到「心神喪失」程度之情，嘉義榮民醫院95年
    2 月9日嘉醫行字第0950000361號函所附鑑定書1份在卷可憑
    （見本院卷第38-43頁），並經鑑定醫師乙○○到庭結證在
    卷（見本院卷第65-76頁）；惟徵諸被告犯案時尚能騎駛機
    車，於夜間尋找檳榔攤為犯罪對象，經擇定目標，先佯稱購
    買檳榔或香煙，即持預藏器械抵向檳榔攤小姐，或加揮舞，
    而喝令交錢，復自行拿取金錢得手或遭人發覺驅趕後，旋知
    離去逃逸等情，顯見被告犯案當時之意識尚屬清楚，其精神
    對於外界事務，並非缺乏知覺、理念及判斷作用，亦非無自
    由決定意思之能力，尚得依其辨識而為強盜金錢行為之實施
    ，故本院尚無法將之界定為已達刑法上「心神喪失」之狀態
    ；另參酌被告係器質性精神病患，主要係因18歲時腦部中風
    ，其所損區域為右額顳葉部分（主管人之思想認知、行為與
    自我控制、道德感及人格特質，情感、記憶、情緒控制等功
    能），故被告行為衝動控制、思想模式、情緒控制及記憶力
    均會受影響，因此在頭腦混亂時，會出現思想及行為模式失
    控，甚至產生失憶狀況，衝動失控行為，長期抑鬱，反應遲
    鈍及判斷認知變差是被告主要核心精神症狀（見前揭鑑定書
    及鑑定醫師證述），且證人己○○於審理中證稱：被告當時
    說閻王叫他來收錢，我罵他神經病，覺得他很怪，好像神經
    病等語（見本院卷第100、103-105頁），證人丁○○於審理
    中證稱：我拿掃把打被告時，他都沒有還手，好像沒神經（
    見本院卷第109頁），證人丙○○於審理中證稱：被告當時
    眼神呆滯，反應蠻遲鈍，他拿了錢後還在檳榔攤外站一下子
    （見本院卷第112、113頁），證人戊○○於審理中證稱：被
    告當時眼神怪怪的等語（見本院卷第122頁），足見被告當
    時行徑確與正常人有異；是被告於本件犯行時，對於外界事
    務之知覺能力、判斷能力及自由決定意思能力，均較普通人
    之平均程度顯然減退，而屬精神耗弱之人，可堪採認。
三、核被告甲○○前揭犯罪事實(1)、(2)及(4)所為，均係犯刑法第
    328條第1項之強盜既遂罪；前揭犯罪事實(3)所為，係犯刑法
    第328條第4項、第1項之強盜未遂罪。被告前揭強盜既遂及
    未遂犯行，時間密接，構成要件復相同，顯係基於概括犯意
    為之，為連續犯，應依刑法第56條，從一重論以強盜既遂罪
    ，併加重其刑。另按刑法上所謂兇器，其種類並無限制，凡
    客觀上對於人之生命、身體、安全構成威脅，具有危險性之
    兇器均屬之（最高法院79年度台上字第5253號判例參照），
    查本院無法認定被告係持「小刀」犯案，已見前述，而被告
    所持以犯罪之前揭疑似小型刀械之器物，復未扣案，難以究
    明其材質，故無法認為「客觀上對於人之生命、身體、安全
    構成威脅，而具有危險性」，自不得採認被告行為時所持之
    器具屬於「凶器」，因之，檢察官認為被告前揭所為係該當
    於刑法第330條第1項之加重強盜罪嫌，容有未洽，惟檢察官
    所述之犯罪事實與本院認定者，其社會基本事實同一，僅加
    重條件不同，應予變更起訴法條。又併辦之強盜部分（即犯
    罪事實(1)、(2)部分），與起訴認定有罪部分（即犯罪事實(3)
    、(4)部分），有連續犯之裁判上一罪關係，本院自得併予審
    理。又被告行為時為精神耗弱人，爰依刑法第19條第2項規
    定減輕其刑。再查，被告犯行固可貲議，然其為中度肢體障
    礙者，因18歲時中風造成身體左半邊無力，並致高中學業無
    法完成，尋覓工作不易，近年來，性情大變，時常無法控制
    自己情緒，有明顯反社會人格傾向，兄弟不敢與之同住，沒
    有朋友，人際互動甚少，僅與母親共居，心情抑鬱，多次有
    厭世自殺念頭等情，有前揭鑑定書及身心障礙手冊影本1紙
    在卷可佐（見本院卷第12頁），況本件強盜所得尚非鉅額，
    亦未傷及被害人，被告犯罪情狀衡情非無可憫之處，在此情
    輕法重情況下，依被告行為手段及侵害之法益權衡，本院認
    若處以法定最低刑度猶嫌過重，爰依刑法59條規定減輕其刑
    ；並依法先加後遞減輕其刑。
四、爰審酌被告素行良好、犯罪之動機、目的、手段、品行、智
    識程度為高中肄業、所為對被害人生命、財產安全造成極大
    威脅，及犯罪後坦承犯行等一切情狀，量處如主文所示之刑
    ，以示懲儆。又被告未曾受有期徒刑以上刑之宣告，有臺灣
    高等法院被告全國前案紀錄表1份在卷可按，其於犯罪，坦
    承犯行，足見有悛悔之意，且犯後已主動與被害人等和解，
    賠償完畢，有和解書4紙存卷可查（見本院卷第48-51頁），
    足見其經此偵審程序暨科刑判決後，當已知所警惕，信無再
    犯之虞，本院因認對其所宣告之刑，以暫不執行為適當，爰
    併宣告緩刑5年，以勵自新。另被告持以犯罪之前揭疑似刀
    械之器物，並未扣案，復無法認定屬被告所有，爰不予宣告
    沒收，附此敘明。
五、末按對於精神耗弱而減輕其刑者宣告緩刑，將來既有撤銷緩
    刑宣告執行刑罰之可能，法院衡酌行為人之危險性，認為欲
    達到防衛社會之目的，有對其採取隔離、保護與治療措施之
    必要，自得一併宣告監護處分，不生違背法令之問題（最高
    法院92年度台非字第424號裁判要旨參照），故斟酌被告之
    精神狀態，且有繼續接受專業、規則、長期治療之必要，以
    期減少病情復發之可能性，並減緩進一步心智功能之衰退，
    為求其能接受妥適之治療與監護，避免再度造成本人、家人
    與社會之危險、傷害，並參酌辯護人之建議（見本院卷第46
    頁），併依刑法第87條第2項、第3項規定，諭知於刑之執行
    完畢或赦免後令入相當處所施以監護3年，以資矯治而免危
    害他人。
據上論斷，應依刑事訴訟法第299條第1項前段、第300條，刑法
第56條、第328條第1項、第19條第2項、第59條、第74條第1款、
第87條第2項、第3項，判決如主文。
本案經檢察官王振名到庭執行職務
中    華    民    國    95    年    5     月    26    日
                  刑事第二庭 審判長法  官  夏  金  郎
                                   法  官  黃  義  成
                                   法  官  盧  鳳  田
上列正本證明與原本無異。
如不服本判決，應於判決送達後10日內向本院提出上訴狀（應附
繕本）。告訴人或被害人如對於本判決不服者，應具備理由請求
檢察官上訴，其上訴期間之計算係以檢察官收受判決正本之日期
為準。
中    華    民    國    95    年    5    月    30    日
                                   書記官  楊  國  色
附錄論罪科刑條文：
刑法第328條第1項：
意圖為自己或第三人不法之所有，以強暴、脅迫、藥劑、催眠術
或他法，至使不能抗拒，而取他人之物或使其交付者，為強盜罪
，處五年以上有期徒刑。


司法院資訊處製作；財團法人民間司法改革基金會備份。
